最高法院刑事判決　　　　　　　　　　　　　　　九十一年度台上字第四九三五號
　　上　訴　人　丙○○
　　　　　　　　丁○○
　　右二人共同
　　選任辯護人　林昇格律師
　　上　訴　人　甲○○
　　選任辯護人　宗淑媛律師
　　上　訴　人　乙○○
右上訴人等因瀆職案件，不服台灣高等法院中華民國九十一年一月二十三日第二審更
審判決（九十年度上更(一)字第一一四三號，起訴案號：台灣板橋地方法院檢察署八十
五年度偵字第一四九九六號），提起上訴，本院判決如左：
    主  文
原判決撤銷，發回台灣高等法院。
    理  由
本件原判決認定：上訴人丙○○係台灣省水利局第十工程處（下稱第十工程處）處長
，綜理該處業務；上訴人丁○○係該處工務課課長，負責該處年度工程計畫之執行及
防汛工作等；上訴人甲○○、乙○○均為該處副工程司，受命擔任工程之監工或監修
協辦，均為依據法令從事公務之人員。緣台北地區防洪計畫第三期實施計畫奉行政院
核定自民國（下同）八十九年度開始辦理，其中防洪工程部分，計畫興建堤防三十一
公里（防洪牆十九公里、土堤十二公里），附設排水閘門十五座，由台灣省水利局主
辦，交由該局第十工程處負責執行（同計畫中另有由台灣省住宅及都市發展局︽下稱
住都局︾主辦，交由該局北區工程處負責執行之排水工程，即興建堤後排水幹線二十
三公里，抽水站十五座），前揭工程中之光復水門、土城水門，經第十工程處報准由
台灣省水利局機械工程隊（下稱機械工程隊）承攬施工，第十工程處並派遣甲○○為
光復水門工務所主任，代表該處負責監工；土城水門部分則由乙○○負責監工，嗣並
升任該工務所主任。至八十四年初上開二水門先後完工，機械工程隊乃於八十四年一
月七日、同年二月十日向第十工程處報驗，並於八十四年八月間完成驗收手續。光復
水門工務所雖於八十四年一月九日報請裁撤，但有關驗收、移交等後續事務仍由原工
務所主任甲○○繼續辦理，至於土城水門工程工務所則仍存續。第十工程處於驗收後
，曾於八十五年四月十八日通知台北縣政府接管光復水門，惟台北縣政府代表以水門
安全措施尚未完善，擬建請擇期召開會議通盤檢討為由，拒絕接管。土城水門部分，
第十工程處亦於八十五年三月二十七日派乙○○與台北縣政府、土城市公所人員辦理
交接手續，但土城市公所代表以該所並無人員、經費為由，拒絕接管，惟乙○○仍於
移交紀錄記載「土城水門四月一日起至六月底前暫交由土城市公所操作維護，待八十
六年度起，市公所已編列經費人員再正式移交」。丁○○、甲○○、乙○○均明知各
該水門尚未完成移交，依第十工程處之作業規定，有關光復水門、土城水門之後續事
務，仍應由原工務所主任甲○○、乙○○繼續辦理，故於完成移交前，仍應由甲○○
、乙○○負責管理維護，以使各該水門維持於完善堪用之狀態以便辦理移交，並於移
交前克盡管理人之職責，妥慎規劃以臨時任務編組組成防汛小組，負責防汛期間各水
門之操作管理，俾於颱風、豪雨來臨時，適時關閉排水閘門，發揮防洪功能，避免釀
成災害。丙○○係第十工程處處長，竟廢弛職務，未就上開各節預為規劃，督促所屬
辦理；丁○○係該處工務課長，亦廢弛職務，對於尚未完成移交之水門，於防汛期間
應如何操作管理、檢修維護，未妥為規劃及督導執行。迨八十五年七月三十一日，賀
伯颱風夾帶豪雨侵襲台灣北部地區，新店溪、大漢溪河水暴漲，至當日晚間八時至九
時，光復水門外之新店溪其外水位已超過內水位（外水位四‧四九公尺，內水位四‧
三九公尺），溪水逐漸從光復水門之排水閘門倒灌入堤防內，至同晚十一時許，光復
水門之外水位已達五‧一六公尺，仍無人關閉排水閘，致新店溪水倒灌進入市區，造
成台北縣板橋市光復里、江子翠地區及中和市中原里、福真里等地區嚴重淹水，積水
達一百五十一萬八千零十九立方公尺，至翌日（八月一日）上午九時，鄰近之江子翠
水門排水閘開啟後，淹水始漸退去。土城水門部分，亦因第一、四號排水閘門故障無
法操控，第二、三號排水閘門亦無人關閉，四個排水閘門洞開，致大漢溪水倒灌。因
光復水門三扇閘門未關，溪水倒灌，造成新店溪洪水倒灌一百五十一萬八千零十九立
方公尺；土城水門四扇閘門未關，造成大漢溪洪水倒灌三百五十一萬八千六百八十立
方公尺；加以同地區流域內同時間降雨量共計五百十七萬七千五百二十立方公尺，而
住都局北區工程處負責之土城、四汴頭、江子翠抽水站（尚未完工或已完工尚未驗收
）已裝設抽水機可以運轉，於同時間之抽水量僅一百二十五萬八千九百五十立方公尺
，造成台北縣板橋市、中和市、土城市淹水量共達八百九十五萬六千二百立方公尺，
面積共達八百零九公頃，其中板橋市淹水面積為七百二十點三公頃、中和市為八十四
點八公頃、土城市為二十一點九公頃（詳如原判決附圖及附表壹、貳、所示）。造
成農作物之災害損失約為新台幣（下同）三百七十萬元；畜類災害損失一千一百六十
三萬六千元（豬隻）及二十二萬四千元（乳牛）；淹水戶計一萬八千四百七十七戶；
學校設施災害損失八百八十六萬二千九百八十元（國中）及四千五百四十三萬二千八
百六十七元（國小）；公共設施災害損失縣立體育場部分為一千七百二十八萬六千二
百三十一元，另有排水溝、路面坑洞七十二處、路樹傾倒二百四十七株；補助淹水戶
一億一千二百六十六萬五千元；環境清潔災害損失六千萬元，合計損失約為二億四千
八百餘萬元，因而維持第一審論處上訴人丙○○、甲○○、丁○○、乙○○等公務員
，廢弛職務釀成災害罪刑，駁回上訴人等在第二審之上訴，固非無見。
第按科刑判決所認定之事實，與所採之證據，不相適合，即屬證據上理由矛盾，其判
決當然違背法令。查本件原判決以台灣省政府八十六年七月二十三日八六府水河字第
○五五二○四號函所示：「臺灣省政府經辦之水門興建完成後其操作管理工作，依台
灣省河川管理規則第八、二十二、二十四條等相關條文之規定，應由各縣市地方政府
接管辦理。……至於尚未完工或完工尚未完成交接之設施，依現行習慣係由施工單位
暫予看管、保護、繼續改善，以免遭受損壞或破壞」等語，採為不利於上訴人等之證
據（見原判決第八十一頁）。惟該函同時記載：「在看管、改善、保護期間，尚無有
原施工單位應執行操作管理責任之規定」（見第一審卷第三宗第一三二頁背面），此
部分有利於上訴人等之證據，原審何以未採？並未說明其理由，況依該函內容，原施
工單位似無管理操作之責任，原判決遽依該函認定完工後尚未移交之光復及土城二水
門，應由施工單位即第十工程處繼續管理，則其認定事實與所採之證據，自屬不相適
合，本院前審發回意旨，已予指摘，原判決仍未注意審酌及之，自有未合。又依經濟
部水利處（八八）水利河字第Ｚ○○○○○○○○○號函載明：「台北市防洪第三期
工程範圍內之水門工程大部分交由前省政府水利局機械工程隊承包施工，原判決亦認
定「水門部分則由台灣省水利局機械工程處承包」，則本件水門施工單位，應屬台灣
省水利局機械工程處，而上訴人等任職之台灣省水利局第十工程處，對本件完工後尚
未移交之水門，應否負管理及操作之責任，即有詳加調查，明白審認之必要，原審未
詳加勾稽，遽行判決，亦有依法應調查之證據未予調查之違誤。次查原判決認上訴人
等因廢弛職務，未適時關閉光復水門及土城水門，致使洪水倒灌釀成重大災害。惟依
光復水門相關水位補充資料(一)圖三水位示意圖所示，新店溪外水位為六‧七二公尺，
而內水位則高達六‧八五公尺（見一審卷第二卷第六十頁），且補充資料(二)中載明：
「光復水門淹水係因該處地勢低窪，附近市區排水集中流向光復水門所造成，並非河
川水位倒灌造成」，說明中亦有：「且光復水門最高之市區內水位仍比河川外水位為
高，在此情形下為順利排水光復水門不可關閉，當時未關閉是正確有利措施，否則水
門關閉，因抽水站尚未興建完成無法順利抽水，將造成市區更大積水」（見同上卷第
七十頁），此部分有利上訴人等之證據何以不採，原判決未說明其理由，亦有判決不
備理由之違誤。末查本件受害面積，依原判決事實欄之記載「面積共達八百零九公頃
」，惟理由內記載「……此二水門若及時關閉，淹水面積可減少八十七公頃」，實
情究何？亦有究明之必要。上訴人等上訴意旨，分別執以指摘原判決不當，非無理由
，應認原判決仍有撤銷發回更審之原因。原判決不另為無罪諭知部分，因有裁判上一
罪關係，爰併予發回，併此明。
據上論結，應依刑事訴訟法第三百九十七條、第四百零一條，判決如主文。
中      華      民      國    九十一    年      九      月      五      日
                              最高法院刑事第十一庭
                                  審判長法官  呂  潮  澤
                                        法官  白  文  漳
                                        法官  陳  世  雄
                                        法官  孫  增  同
                                        法官  林  開  任
      右正本證明與原本無異
                                              書  記  官
中      華      民      國    九十一    年      九      月     十一     日
